臺灣基隆地方法院民事判決　　　　　　　 100年度訴字第99號
原　　　告　劉威麟
訴訟代理人　郭百祿律師
被　　　告　日堂開發股份有限公司
法定代理人　黃仲義
訴訟代理人　陳憲政律師
　　　　　　顏維助律師
上列當事人間請求返還工程款事件，本院於中華民國100.年８月
31日辯論終結，茲判決如下：
    主  文
原告之訴及假執行之聲請均駁回。
訴訟費用由原告負擔。
    事實及理由
一、本件起訴時，被告之名稱原為「合盟營造股份有限公司」，
    法定代理人為「徐克忠」，嗣於訴訟程序進行中，其法定代
    理人變更為「黃仲義」，公司名稱則變更為「南亞營造股份
    有限公司」，復因與「日堂開發股份有限公司」合併而消滅
    ，而以「日堂開發股份有限公司」為存續公司，業據被告提
    出「南亞營造股份有限公司」及「日堂開發股份有限公司」
    之變更登記表、經濟部函影本為證，故原「南亞營造股份有
    限公司」之權利義務關係，即由合併後存續之「日堂開發股
    份有限公司」概括承受（參見公司法第75條），並經被告具
    狀聲明承受訴訟，依民事訴訟法第175.條之規定，核無不合
    ，應予准許，先予敘明。
二、原告起訴主張：渠與訴外人許秀華原為夫妻，渠於民國（下
    同）78年間自第三人受讓與被告合併前之「南亞營造股份有
    限公司」（下稱南亞公司，嗣變更名稱為「合盟營造股份有
    限公司」）之全部股份後，即由渠與許秀華共同經營該公司
    ，許秀華擔任董事長，渠則擔任該公司之總經理，負責南亞
    公司之實際經營。嗣於89年間，渠因與許秀華感情生變，於
    同年10月26日離婚，南亞公司雖仍為渠與許秀華所共同經營
    ，然２人對於南亞公司之經營理念已有不同。91年間渠以南
    亞公司名義獨資承攬「財團法人馬偕醫護管理專科學校三芝
    校區整體校園及公共設施第一期聯外道路及橋樑工程」（下
    稱系爭工程），許秀華因與渠之經營理念不同，遂於92年２
    月25日與渠簽定「公司經營協議書」（下稱系爭92年協議）
    ，約定：「……一、甲（即許秀華）乙（即原告）雙方確認
    於簽署本協議書時為南亞營造之股東。二、承認乙方目前承
    攬之臺北市馬偕醫院護校聯絡大道工程（以下簡稱：馬偕護
    校工程），投資押標金為乙方所擁有。三、為實行本協議書
    第二條之協議，甲方同意於簽署本協議書時，應同時以南亞
    營造之名義開設一帳戶，以供乙方所獨資之馬偕護校工程專
    案專用，……該帳戶之印鑑為乙方自行保管……。四、乙方
    所承攬馬偕護校工程之盈虧應自行負成敗之責。五、公司經
    營型態轉變為各股東均可使用南亞營造投標工程，每一工案
    必須繳付工程總價百分之二為公司管理費，每年年底結算盈
    餘則分配，虧損則按比例追繳。」確認系爭工程係由渠獨資
    承攬。及至93年間，系爭工程施工期間，因物價指數上漲及
    工程變更設計，致生工程補償款（下稱系爭補償款）爭議，
    而由渠代表南亞公司於94年間就系爭補償款與財團法人馬偕
    醫護管理專科學校（下稱馬偕護專）進行仲裁，94年３月16
    日許秀華再與渠協議，由渠將所有南亞公司360.萬股之股份
    轉讓許秀華，退出南亞公司之經營，雙方並於該項協議（下
    稱系爭94年協議）第12條第３項約定：「馬偕工地如有需要
    使用南亞公司印章時，乙方（即許秀華）應全力配合，所爭
    取之補償金並應全額交付甲方（即原告）。」由此足認上開
    系爭補償款應歸屬於渠所有。惟於渠退出南亞公司經營後，
    許秀華隨即解除對渠之委任，致渠未能代理上開仲裁事件，
    冀圖侵吞馬偕護專應給付渠之系爭補償款。嗣經渠多方詢問
    後，始得知系爭補償款爭議業經南亞公司以變更後之公司名
    稱「合盟營造股份有限公司」與馬偕護專以新臺幣（下同）
    450.萬元之金額達成和解。查系爭補償款既為渠所有，被告
    自馬偕護專取得該項金額後，即應悉數交還予渠，依此，渠
    自得依系爭92年協議之約定，請求被告給付等情，爰依契約
    之法律關係，請求判命被告應給付渠450.萬元及自起訴狀繕
    本送達被告之翌日（即100.年４月26日）起至清償日止按年
    息５％計算之利息。並陳明：渠願供擔保，請准宣告假執行
    （即求為以預供擔保為條件之假執行宣告）。
三、被告則以：(一)原告與許秀華簽定系爭92年協議之同時，南
    亞公司除其２人外，尚有許秀珍、許天送，劉旻嘉、劉宥賢
    、湯秀珠、吳小萍、葉夏妹及南均貿易股份有限公司等多名
    股東，並由許秀華、湯秀珠及原告３人擔任該公司之董事，
    該公司並非由原告與許秀華２人所共同出資經營。(二)依系
    爭92年協議第１條約定：「甲乙雙方確認於簽署本協議書時
    為南亞營造之股東。」之記載，原告於立約時，顯然知悉許
    秀華係以股東之身分與渠簽約。又該協議亦特別載明：「雙
    方願依照下列約定辦理，並由甲方（即許秀華）召開董事會
    及臨時會追認該協議事實。」等語，若許秀華非以股東個人
    名義與原告簽約，則其約定又何須經董事會及臨時股東會之
    事後追認？該協議既係原告與許秀華基於股東身分所簽立，
    復未經召集董事會及臨時股東會加以追認，基於債之相對性
    ，自無拘束被告之效力。(三)系爭92年協議雖有公司股東繳
    付２％管理費之約定，然被告從未因系爭工程而自原告處收
    取任何管理費，縱有收取，亦無解於系爭92年協議未經被告
    公司或合併前之南亞公司董事會或臨時股東會追認之事實，
    該協議既未經追認，原告自不得以之向被告主張權利。(四)
    系爭工程經結算後，尚有負債8,382,588.元，均為與被告合
    併前之南亞公司所支出，若原告得請求被告給付系爭補償費
    ，亦應將上開款項返還被告，始為合理等語，資為抗辯。並
    陳明：如受不利益之判決，願以現金或等值之銀行定存單供
    擔保，請准宣告假執行（即為以預供擔保為條件得免為假執
    行之宣告）。
四、兩造對於：(一)南亞公司因承攬系爭工程，與馬偕護專發生
    系爭補償費之爭議，經與馬偕護專以450.萬元達成和解，該
    項金額並已由馬偕護專交付南亞公司；(二)原告與許秀華於
    92年２月25日簽立約定內容為：「雙方願依照下列約定辦理
    ，並由甲方召開董事會及臨時會追認該協議事實。一、甲乙
    雙方確認於簽署本協議書時為南亞營造之股東。二、承認乙
    方目前承攬之臺北市馬偕醫院護校聯絡大道公程（以下簡稱
    ：馬偕護校工程），投資押標金為乙方所擁有；三、為實行
    本協議書第二條之協議，甲方同意於簽署本協議書時，應同
    時以南亞營造之名義開設一帳戶，以供乙方所獨資之馬偕護
    校工程專案專用，……該帳戶之印鑑為乙方自行保管……。
    四、乙方所承攬馬偕護校工程之盈虧應自行負成敗之責。五
    、公司經營型態轉變為各股東均可使用南亞營造投標工程，
    每一工案必須繳付工程總價百分之二為公司管理費，每年年
    底結算盈餘則分配，虧損則按比例追繳。」之系爭92年協議
    ；(三)原告與許秀華簽訂系爭92年協議時，南亞公司除其２
    人外，尚有許秀珍、許天送，劉旻嘉、劉宥賢、湯秀珠、吳
    小萍、葉夏妹及南均貿易股份有限公司等多名股東，由許秀
    華、湯秀珠及原告３人擔任該公司之董事等事實，並無爭執
    ，並有原告與許秀華簽定之「公司經營協議書」、南亞公司
    股東名簿（均為影本）在卷可稽，此部分之事實自堪信為真
    實而得為本件之判斷基礎。本件兩造之爭點在於：訴外人許
    秀華究係依南亞公司股東個人之身分，抑依該公司負責人之
    身分與原告簽訂系爭92年協議及94年之協議？系爭92年協議
    有無經南亞公司或被告之董事會或臨時股東會追認（即被告
    應否受系爭92年協議及94年協議之拘束）？如被告應受上開
    系爭92年協議及94年協議之拘束，原告之請求始有依據；反
    之，原告之請求即無依據。以下詳述之。
五、查原告主張：渠與訴外人許秀華於92年２月25日簽訂系爭92
    年協議及94年協議，係在渠與許秀華離婚後，共同經營南亞
    公司因理念不合，雙方始就南亞公司經營型態及正在進行或
    尚未完工工程之款項進行約定。且南亞公司除渠與許秀華外
    ，雖仍有其他股東，然實際出資者僅渠，許秀華外之其他股
    東，僅係為符合90年修正前公司法有關股份有限公司須有７
    名以上股東始得成立之規定，而由渠借用伊等之名義，所為
    之人頭，真正之股東僅有渠及許秀華２人。許秀華因而認為
    南亞公司即為渠與許秀華所有之財產，始會與渠簽立系爭92
    年協議及系爭94年協議。由系爭92年協議第２條、第３條、
    第４條、第８條、第11條及系爭94年協議第12條第３項約定
    之內容觀之，所約定之事項均屬南亞公司業務範圍之事項，
    並非許秀華得以個人名義所為，訴外人許秀華自係以南亞公
    司董事長之名義與渠簽訂該協議；被告既因合併而概括繼受
    南亞公司之權利義務，自應受系爭92年協議及94年協議之拘
    束等事實，為被告所否認。按所謂「公司」，乃係以營利為
    目的，依照公司法組織、登記、成立之社團法人，其本身具
    有獨立之人格，有權利能力，得以自己之名義，享受權利、
    負擔義務，而有別於自然人。經查：南亞公司係依公司法組
    織、登記、設立之公司法人，業經本院調取該公司之登記卷
    宗核閱屬實（並影印部分資料附卷可參）。該公司既有獨立
    之人格及財產，縱該公司之真正股東僅為原告與訴外人許秀
    華２人，亦無許原告與許秀華２人將之視為個人財產而任意
    加以處分之理由，首應敘明。次查：系爭92年協議及94年協
    議係因原告與許秀華對於南亞公司之經營理念不合，而由其
    ２人所簽訂，為原告所一再主張，是原告及訴外人許秀華於
    簽定該協議時，均有實際參與南亞公司之經營，應可認定。
    而南亞公司於承攬系爭工程時，係由訴外人許秀華以公司董
    事長之名義與馬偕護專簽約，則訴外人如將南亞公司視為其
    個人財產而加以處分，則其與馬偕護專就系爭工程簽訂承攬
    契約時，又何以知悉須以公司董事長之名義，與馬偕護專簽
    約？顯見訴外人許秀華對於南亞公司非其個人財產乙事，並
    無誤認。本件系爭92年協議及94年協議訴外人許秀華未以南
    亞公司董事長之名義為之，其是否係代表南亞公司與原告所
    簽訂，非無可疑。然由原告與許秀華所簽訂之系爭92年協議
    及94年協議之內容觀之，系爭92年協議係南亞公司應如何經
    營之有關事項，系爭94年協議則為原告與許秀華間關於原告
    轉讓持有之南亞公司股份所為之協議，性質上屬南亞公司內
    部股東間之協議，均難認為係訴外人許秀華以南亞公司董事
    長之名義所為。故被告抗辯：系爭92年協議及系爭94年意協
    議係由訴外人許秀華以伊為南亞公司股東個人之身分所簽訂
    等語，即可採信。原告此部分之主張，尚難信為真實。
六、次查原告主張：南亞公司業依系爭92年協議第５條之約定：
    「公司經營型態轉變為各股東均可使用南亞營造投標工程，
    每一工案必須繳付工程總價百分之二為公司管理費，每年年
    底結算盈餘則分配，虧損則按比例追繳。」向原告收取２％
    之管理費，足證系爭92年協議業經南亞公司董事會或臨時股
    東會追認；而被告既因合併而概括繼受南亞公司之權利及義
    務，自應受系爭92年協議之拘束等事實，亦為被告所否認。
    經查：系爭92年協議原告與訴外人許秀華係約定：「雙方願
    依照下列約定辦理，並由甲方（即許秀華）召開董事會及臨
    時會追認該協議事實。」則原告與訴外人許秀華間之上開公
    司經營協議自須由許秀華以南亞公司董事長之名義依法召集
    該公司之董事會或臨時股東會充分討論及決議追認後，始能
    拘束南亞公司。而原告雖提出南亞公司92年２月25日至93年
    ５月31日南亞公司之收支帳目表，指稱南亞公司確已依系爭
    92年協議第５條約定，向原告收取２％之管理費云云；惟原
    告所陳縱屬為真，然由此部分之事實尚無從推出系爭92年協
    議業經南亞公司之董事會或臨時股東會追認之結論，蓋該公
    司縱已收取此部分之管理費，然亦非無可能未經南亞公司董
    事會或臨時股東會決議，而為訴外人許秀華直接交辦於該公
    司會計部門。又原告雖稱南亞公司真正之股東僅有原告及訴
    外人許秀華，原告與許秀華簽立系爭92年協議時，南亞公司
    除其原告與訴外人許秀華外，尚有許秀珍、許天送，劉旻嘉
    、劉宥賢、湯秀珠、吳小萍、葉夏妹及南均貿易股份有限公
    司等多名股東，並由許秀華、湯秀珠及原告３人擔任該公司
    之董事，非僅原告及訴外人許秀華２人，此有南亞公司之股
    東名簿及董監事人員名單在卷可憑。而查原告並未能舉證證
    明南亞公司已由訴外人許秀華以該公司董事長之名義召集董
    事會或臨時股東會，並將開會之通知送達予上開董事或股東
    ，亦未能證明該公司之董事或股東業就系爭92年協議進行討
    論，並作成追認之決議，自難為原告有利之認定，遽認南亞
    公司應受系爭92年決議之拘束。原告此部分之主張，亦難信
    為真實。
七、綜上所述，原告與訴外人許秀華所簽訂之系爭92年協議及系
    爭94年協議，均係以南亞公司股東之身分所簽訂，均未經召
    開公司或被告之董事會或臨時股東會追認，對於南亞公司或
    被告均不生效力，無從拘束簽約時之南亞公司或其後之被告
    ，從而原告依該協議（契約之法律關係），請求判命被告給
    付渠450.萬元及自起訴狀繕本送達被告之翌日（即100.年４
    月26日）起至清償日止按年息５％計算之利息，自屬無據，
    應不准許。
八、原告之訴既應駁回，則其假執行之聲請，亦因訴之駁回而無
    所附麗，應併駁回之。而被告既未受不利益之判決，故其免
    為假執行聲請之條件尚未成就，本院自不須宣告「免為假執
    行」。又本件結論已明，兩造其餘之攻擊防禦方法及舉證，
    已與結論無關，故不再一一論究。均併予敘明。
九、據上論結，本件原告之訴為無理由，依民事訴訟法第78條，
    判決如主文。
中    華    民    國    100   年    9     月    14    日
                  民事庭法      官  林金發
以上正本係照原本作成。
如不服本判決，應於本判決送達後20日內向本院提出上訴狀（並
附繕本）及繳納上訴裁判費，上訴於臺灣高等法院。如委任律師
提起上訴者，應一併繳納上訴審裁判費，否則逕予駁回其上訴。
中    華    民    國    100   年    9     月    14    日
                        法院書記官  林建清